【裁判字號】    97,交聲,2490
【裁判日期】    980331
【裁判案由】    交管條例聲異
【裁判全文】
臺灣板橋地方法院交通事件裁定        97年度交聲字第2490號
原處分機關  臺北市交通事件裁決所
異  議  人  甲○○
上列異議人即受處分人因違反道路交通管理處罰條例案件，對於
臺北巿交通事件裁決所民國97年9 月3 日所為之處分（原處分案
號：北巿裁罰字第裁22-DB0000000號）聲明異議，本院裁定如下
：
    主  文
原處分撤銷。
甲○○不罰。
    理  由
一、原處分意旨略以：異議人即受處分人甲○○駕駛車牌號碼41
    29-EQ 號汽車，於民國97年6 月9 日8 時31分許，在桃園縣
    蘆竹鄉○○路與南山路口，經桃園縣政府警察局蘆竹分局南
    崁派出所（下稱舉發機關）警員乙○○認異議人有「於設有
    禁止迴轉號誌之路口迴轉，經交通指揮人員吹哨制止後仍禁
    行迴轉」之違規行為，而以桃警局交字第DB0000000 號掣發
    舉發違反道路交通管理事件通知單（下均稱舉發違規通知單
    ）逕行舉發，經異議人向臺北市交通事件裁決所（下稱原處
    分機關）提出陳述，原處分機關函轉原舉發機關查處無誤後
    ，以異議人有「不服從交通勤務警察或依法令執行交通指揮
    ，稽查任務人員之指揮」違規事實，依道路交通管理處罰條
    例第60條第2 項第1 款及第63條第1 項第1 款（裁決書漏載
    第1 項第1 款）以北市裁罰字第裁22-DB0000000號號裁決書
    裁處異議人罰鍰900 元及記違規點數1 點。
二、異議意旨略以：異議人固於上揭時、地駕駛車輛行經該處，
    但並無在該處迴轉，違規照片僅略見車型，無法清楚辨識，
    且當時正逢上班時間，車水馬龍，異議人未能聽見交通指揮
    人員之吹哨制止，亦屬正常；且經異議人在事後回到現場察
    看，發現該路口之禁止迴轉標誌僅設於對向停車線上方，但
    該路口寬約有數十公尺，並非顯而易見，舉發機關據以裁罰
    異議人，自屬不妥，為此提出聲明異議，請求撤銷原處分等
    語。
三、按汽車駕駛人，駕駛汽車有違反本條例之行為，經交通勤務
    警察或依法令執行交通稽查任務人員制止時，不聽制止或拒
    絕停車接受稽查而逃逸者，除按各該條規定處罰外，處3,60
    0 元以上6,000 元以下罰鍰；又汽車駕駛人，駕駛汽車有不
    服從交通勤務警察或依法令執行交通指揮、稽查任務人員之
    指揮或稽查，而本章各條無處罰之規定者，處900 元以上
    1,800 元以下罰鍰，道路交通管理處罰條例第60條第1 項、
    第2 項第1 款固定有明文規定。然查，該條規定之處罰要件
    ，非僅著重於「逃逸」之行為，尚需合致其前提要件即「不
    聽制止或拒絕停車接受稽查」、「不服從指揮或稽查」之要
    件，即行為人客觀上需有不聽制止或不服從指揮稽查行為，
    主觀上需已認知應服從指揮稽查而拒絕之可歸責心態下，方
    得成立本條之處罰規定，考其立法理由，係為有效遏阻違規
    被稽查取締者，不聽從執法者之制止或指揮而逃逸之行為；
    換言之，是必行為人「明知」交通勤務警察或依法令執行交
    通稽查任務人員之制止及指揮，仍不聽制止，始得依該規定
    處罰。
四、經查：
  (一)查異議人甲○○駕駛車牌號碼4129-EQ 號汽車，於97年6 月
    9 日8 時31分許，在桃園縣蘆竹鄉○○路與南山路口，經警
    員乙○○以異議人有「於設有禁止迴轉號誌之路口迴轉，經
    交通指揮人員吹哨制止後仍禁行迴轉」為由，依道路交通管
    理處罰條例第60條第2 項第1 款，以桃警局交字第DB000000
    0 號舉發違規通知單逕行舉發乙情，已有該舉發通知單1 紙
    、採證照片3 張、原處分機關北市裁罰字第裁22-DB0000000
    號號裁決書1 份可稽，並為異議人所不否認。
  (二)本件異議人固爭執其並無於設有禁止迴轉號誌之路口違規禁
    止迴轉行為，且當時並不知道值勤員警有對其吹哨指揮之舉
    措等語，然因原處分機關僅針對異議人「不服從交通勤務警
    察或依法令執行交通指揮、稽查任務人員之指揮」事實而為
    裁決，並未包含異議人違反道路交通管理處罰條例第49條第
    2 款規定之設有禁止迴轉號誌之路口違規禁止迴轉行為，是
    本院僅針對異議人是否確有不服從交通勤務警察制止或指揮
    之違規事實而為判斷如下：
  1.本件舉發機關係以異議人有「於設有禁止迴轉號誌之路口迴
    轉」之事實為前提，而認異議人經交通指揮人吹哨制止後仍
    逕行迴轉之違規行為，是如舉發機關認定屬實，則因異議人
    所違犯者係道路交通管理處罰條例第49條第2 款之「按汽車
    駕駛人迴車時，在設有禁止迴車標誌或劃有分向限制線、禁
    止超車線或禁止變換車道線之路段迴車」規定，其不服從交
    通勤務警察指揮之舉措，應係違反同條例第60條第1 項所定
    「汽車駕駛人，駕駛汽車有違反本條例之行為，經交通勤務
    警察或依法令執行交通稽查任務人員制止時，不聽制止或拒
    絕停車接受稽查而逃逸者，除按各該條規定處罰外，處新臺
    幣三千元以上六千元以下罰鍰。」惟原處分機關以同條例第
    60條第2 項第1 款之規定而為裁罰，已有可議之處。
  2.再者，本件依舉發警員即證人乙○○就其舉發系爭車輛之駕
    駛人有不服從指揮過程情節，到院證述：「當時我在蘆竹鄉
    ○○路與南山路口執行交通疏導的勤務，我看到系爭的車子
    由桃園往大園方向，當時我正面面對中正路往桃園方向，我
    看到系爭車子緊靠內車車道，並且打左轉燈，該地點左轉方
    向只有壹條很小的光復路，但異議人在還沒有靠近光復路前
    就已經緊靠內車道，所以不可能是要轉入光復路，所以我認
    定該車是要迴轉，我就吹哨並以指揮棒要求他不可以迴轉，
    當時我面對他，指揮棒往前指向他，並且一直吹哨，但他還
    是直接就迴轉。」、「（問：你是否可以確定駕駛人有看到
    你？）我不知道，但是我是正向對著他。」、「（問：你距
    離異議人大概多遠？）三十到四十公尺遠。」、「（問：當
    時的交通流量？）比較大，因為那時候是上班時間剛過。」
    、「（問：有無看到異議人是男生或是女生？）沒有。」、
    「我當時有記下車號，因為那個距離我可以看到車號。該輛
    車子是廂型車，淡藍色。」、「（問：何時開始用指揮棒示
    意他不能迴轉？）當時他還在內車車道，尚未做轉彎行為，
    但是已經打方向燈，當時我意識到他要迴轉，所以我開始以
    指揮棒示意要他不可以迴轉。當時他行向的中正路是綠燈，
    所以他應該要繼續執行。至於照片是我後來去調閱監視器翻
    拍。該路段為禁止迴轉，而且有禁止之標示。」、「（問：
    是否可以確定異議人有看到你並且看到你聽到你的哨音？）
    我不確定，但是異議人就在我前面，而且我的哨音吹的很大
    聲。」等語（見卷第23-26 頁），依上揭證述內容觀之，再
    佐以當時係噪音甚大之高流量時刻，證人乙○○當時縱有以
    指揮棒及吹哨以為制止異議人迴轉之行為，仍難認駕駛人已
    經確實見到警員上開制止之動作或聽見其哨音，亦即證人乙
    ○○超既無法明確證述「異議人已經看見警員指揮制止其迴
    轉之動作」乙情，自無從單以上述證人所述內容，認定異議
    人已知悉員警對其指揮制止，卻仍不服從其之指揮稽查而仍
    予以迴轉之故意。
  3.執此，依前述員警之證述內容，及參以其與駕駛人之距離暨
    位置、周遭環境之車流及噪音等客觀跡證，實不足以認定異
    議人已有明知交通勤務警察對其進行制止迴轉之指揮動作後
    ，卻仍不服從該交通指揮之違規行為，駕駛人辯以未見員警
    指揮制止其禁止迴轉之可歸責心態應為實情，足堪採信。
五、綜上所述，本案對異議人是否有明知執行交通勤務警員對其
    指揮要求其禁止迴轉之動作後，仍不服從其指揮稽查而強行
    迴轉之故意，尚有合理之可疑，自難單以異議人已有迴轉之
    事實，遽認其有違反道路交通管理處罰條例第60條之故意，
    原處分機關據以裁罰，自有未合。異議人就此聲明異議，非
    無理由，應由本院撤銷原處分，改諭知異議人不罰。至異議
    人是否另有「於設有禁止迴轉號誌之路口違規禁止迴轉」之
    違規行為，自應由原處分機關另行查明處理，併此敘明。
據上論斷，依道路交通案件處理辦法第20條前段，裁定如主文。
中    華    民    國    98    年    3    月    31    日
                  交通法庭  法  官  邱景芬
以上正本證明與原本無異。
如不服本裁定應於送達後5日內向本院提出抗告狀。
                            書記官  黃文儀
中    華    民    國    98    年    4     月    6     日


司法院資訊處製作；財團法人民間司法改革基金會備份。
